【裁判字號】    90,上訴,716
【裁判日期】    900712
【裁判案由】    偽造文書等
【裁判全文】
臺灣高等法院臺中分院刑事判決                      九十年度上訴字第七一六號
    上  訴  人  臺灣臺中地方法院檢察署檢察官
    被      告  甲○○
    選任辯護人  王世勳
右上訴人因被告偽造文書等案件，不服臺灣臺中地方法院八十九年度訴字第一八六九
號中華民國九十年二月十九日第一審判決（起訴案號：臺灣臺中地方法院檢察署八十
九年度偵字第八九三二號），提起上訴，本院判決如左：
      主  文
原判決關於偽造文書部分撤銷。
甲○○行使偽造私文書，足以生損害於他人，處有期徒刑月，如易科罰金，以佰
元折算壹日。如附表所示本票背面所偽造之「丁里江」署押拾柒枚，均沒收。
其他上訴駁回。
    事  實
一、甲○○與祝于家（另由臺灣臺中地方法院檢察署檢察官處分不起訴）二人係夫妻
    關係，共同於臺中市○區○○路三四二巷三十一號四樓之五號設立家禾建築物管
    理維護有限公司（下稱家禾公司）經營「企業管理咨詢診斷分析顧問業務（會計
    師業務除外、證券投資顧問業務除外）、建築物一般事務管理、建築物防災事項
    、建築設備之檢查與維護事項、建築物環境衛生維護事項、大廈電機及空調管理
    咨詢顧問業務、防火系統設備器具、出租、保養買賣及防盜系統設備出租買賣業
    務」，由祝于家擔任董事，並為登記名義上之負責人，而甲○○則擔任家禾公司
    總經理，實際處理公司所有事務。嗣丙○○與乙○○於民國（下同）八十七年七
    月間各出資新台幣（下同）五十萬元入股家禾公司，且甲○○亦於八十八年八月
    二十六日向乙○○借款五十一萬五千二百元，惟其後，丁原棋與丙○○、乙○○
    就家禾公司之經營方式意見不合，丁原棋同意退還丙○○與乙○○出資股款及借
    款，而丁原棋為取信於丙○○與乙○○，遂於民國（下同）八十八年十月中旬某
    日，同時在臺中市○○路宜寧中學對面檳榔攤，依丙○○與乙○○所委託之人王
    文德之指示簽發如附表所示本票十七紙，並偽造其父丁里江名義之背書於各紙本
    票上，完成後，甲○○將本票十七紙持以交付王文德轉交予丙○○與乙○○二人
    （其中如附表編號一至十所示之本票係供作為退還徐、李二人之股金，其餘七紙
    本票，係作為清償其向乙○○之借款。），足以生損害於丙○○、乙○○及丁里
    江。
二、案經被害人丙○○與乙○○訴由臺灣臺中地方法院檢察署檢察官偵查起訴。
    理  由
壹、被告偽造私文書部分：
一、訊據被告坦承其有於右揭簽發如附表所示之本票，惟矢口否認右揭犯行，辯稱：
    十七張本票固均為伊所簽，但是受王文德受脅迫始簽發本票及以丁里江名義背書
    ，而簽發之日期在八十八年十一月等語。惟查：、被告固於八十九年六月二十
    七日偵查中供稱：「在八十八年十一月間到臺中市○○路宜寧中學對面檳榔攤‧
    ‧簽本票」（詳見偵查卷第四十八頁），且於本院九十年六月二十八日調查時供
    稱係八十八年十一月簽發上開本票，惟本件簽發本票之日期應為八十八年十月間
    ，此觀附表所示之十七張本票發票日均分別為八十八年十月十八日及八十八年十
    月十八日即明，且被告復於九十年二月五日原審臺灣臺中地方法院調查時到庭供
    稱：「不是我自願寫的，因為當時十月間王文德到我家裡打老婆‧‧‧簽發起訴
    書附表十七張本票，是在宜寧中學」等語（詳見原審審理卷第一一五頁），而告
    訴人乙○○及丙○○亦於八十九年七月十一日函臺灣臺中地方法院檢察署謂「甲○○於八十八年十月中旬簽立上項本票」等語（詳見臺灣臺中地方法院檢察署八
    十九年度偵字第八九三二號卷第七十八頁背面），是右揭甲○○簽發本票之時間
    應為八十八年十月中旬所簽發，至堪認定，被告於偵查中及本院調查時供稱係八
    十八年十一月間所簽發，顯係誤記至明。、另被告經營家禾公司，嗣告訴人丙○○與乙○○各出資入股家禾公司，而甲○○亦向乙○○借款等情，業據告訴人
    丙○○與乙○○陳明在卷，核與被告之妻祝于家所陳情節相符，復有家禾公司變
    更登記事項卡、借據影本一紙（詳臺灣臺中地方法院檢察署八十九年度偵字第八
    九三二號卷第十一頁、第十三頁）附卷可稽，應堪認定。而被告所簽發並載有丁
    里江背書之如附表所示本票，係由被告交付與丙○○與乙○○二人，亦據告訴人
    丙○○與乙○○指明甚詳，此背書並非基於丁里江之授權所為，亦據被害人丁里
    江陳明在卷，並有如附表所示之支票影本附卷可稽，且被告除未提出遭脅迫之事
    證外，復未於事後報案，其所辯顯屬無據，參諸王文德當時係假日半島大樓之住
    戶及管理委員，而自八十九年一月一日起更擔任假日半島大樓之管理委員會主任
    委員，此亦據證人陳明章證明屬實，則被害人等委其出面處理，與常情並無違誤
    ，而王文德亦未獲有何好處，則其實不必冒被告訴妨害自由之犯行，以替告訴人
    丙○○與乙○○索債，是告訴人丙○○與乙○○指訴被告之偽造文書情節，應堪
    認定，被告上開辯解無非卸責之詞，不足採信。右揭被告偽造文書犯行，事證明
    確，洵堪認定。
二、核被告所為，係犯刑法第二百十六條、第二百十條之行使偽造私文書罪。其偽造
    丁里江署押之行為為偽造私文書之階段行為，而偽造私文書之低度行為，復為行
    使偽造私文書之高度行為所吸收，均不另論罪。刑法第四十一條第一項規定已於
    九十年一月十日修正公布，並自九十年一月十二日起生效，被告行為後法律有變
    更，比較新舊法，應依刑法第二條第一項前段，應適用對被告有利之修正後刑法
    第四十一條第一項前段之規定。原審判決關於被告偽造文書部分，認被告罪證明
    確予以論罪科刑，固非無見，惟原審判決關於被告偽造文書部分對於被告簽發本
    票之時間為八十八年十月間，誤認係八十八年十一月間，與事實不符，且對於被
    告簽發本票之地點為「臺中市○○路宜寧中學對面檳榔攤」亦未明白認定，復未
    對被告是否同時簽發本票及同時交付本票為認定，均有未洽。自應由本院就原審
    判決關於被告偽造文書部分予以撤銷改判，爰審酌被告並無犯罪紀錄，有臺灣臺
    中地方法院檢察署刑案資料查註紀錄表一份在卷可稽，犯罪之動機係為資取信於
    債權人，其行為對其父丁里江固有影響，但對於債權人原有債權所生危害尚非甚
    大等一切情狀，量處有期徒刑三月，並諭知易科罰金之折算標準，以示懲儆。如
    附表所示十七紙支票背面「丁里江」之背書係偽造之署押拾柒枚，應依刑法第二
    百十九條之規定應予沒收。檢察官據告訴人丙○○、乙○○請求就原審判決關於
    被告偽造文書部分上訴意旨略以：被告偽造其父丁里江署押於十七紙本票之背面
    ，進而持之行使，十七紙本票面額高達一百二十一萬五千四百元，且被告於犯後
    仍藉詞脫罪，毫無悔意，原審量處被告有期徒刑三月，顯屬過輕等情指摘原審判
    決關於被告偽造文書部分不當，惟如前所述被告前並無犯罪紀錄，且其犯罪之動
    機係為資取信於債權人，且其行為對其父丁里江固有影響，惟被告業已坦承其於
    本票以丁里江之名義背書並未經丁里江同意，業已降低對丁里江之損害，且對於
    債權人原有債權所生危害並非重大，從而量處被告有期徒刑三月並諭知易科罰金
    之折算標準，應足懲儆。是檢察官據告訴人丙○○、乙○○請求就原審判決關於
    被告偽造文書部分上訴，即無理由，應予駁回。
貳、被告背信部分：
一、公訴意旨另以：被告意圖為自己不法之利益及損害本人之利益，未經全體股東之
    同意，自八十八年九月間起，即擅自將家禾公司所承攬之假日半島大樓（合約至
    八十八年十二月三十一日）、大師大樓（合約至八十九年六月三十）、大俊國千
    戶大社區（合約至八十九年六月三十日）、五權花園廣場（合約至八十九年三月
    三十一日）等大樓之管理工作轉讓予安薪保全股份有限公司（下稱安薪公司），
    因認被告涉有刑法第三百四十二條之背信罪嫌等情。
二、 按犯罪事實應依證據認定之，無證據不得推定其犯罪事實；又不能證明被告犯
     罪者，應諭知無罪之判決，刑事訴訟法第一百五十四條、第三百零一條第一項
     定有明文。復按認定不利於被告之事實，須依積極證據，苟積極證據不足為不
     利於被告事實之認定時，即應為有利於被告之認定，更不必有何有利之證據，
     最高法院三十年上字第八一六號判例意旨可資參照；再按告訴人之告訴，係以
     使被告受刑事訴追為目的，是其陳述是否與事實相符，仍應調查其他證據以資
     審認，最高法院五十二年臺上字第一三００號判例意旨亦揭示甚詳。訊據被告
     堅決否認有背信之情事，辯稱：八十八年十月中旬因家禾公司經營不善，內部
     管銷無法營運，其遂將部分管理事務委由安薪公司代為處理，所收取之款項除
     扣除應付與安薪公司之費用外，其餘均歸家禾公司等語。而公訴意旨認被告涉
     有上開犯行係以「其犯行業據告訴人丙○○、乙○○二人指訴綦詳，復有家禾
     公司之登記事項卡影本一紙，及家禾公司於假日半島之警衛值勤日報表一本可
     參。再查，家禾公司與假日半島大樓管理委員會之合約，係自八十八年一月一
     日起至八十八年十二月三十一日止，此有合約書一件存卷可參，並經證人陳明
     章證明屬實，且陳明章更於偵查中證稱：自八十八年九月間起，假日半島大樓
     之管理工作，即交由安薪公司代管等語，另安薪公司執行副總戊○○亦到庭具
     結證稱：因家禾公司管理工作有困難，才找我們並委託我們管理，而管理費用
     是由我們收取，而於家禾公司與假日半島之契約期滿之後，才由我們與假日半
     島簽約，而本件是由甲○○與陳明章與伊談的等語，顯見被告於合約期滿之前
     ，即將大樓管理工作交予安薪公司，且既係由安薪公司負責收取費用，則雖名
     為代管，實已是將大樓管理工作轉讓予安薪公司無訛，此自安薪公司亦願負擔
     甲○○向告訴人乙○○借款之利息至八十九年九月，亦可知此項約定並非屬代
     管可知。被告另稱有通知告訴人等召開股東會，但告訴人等均未參加云云，惟
     此為告訴人等所否認，而被告亦無法提出有何開會通知之資料，另證人即亦列
     股東之一之黃大元亦證稱：伊不知道有無開股東會議，家禾公司把假日半島管
     理工作轉交安薪公司，伊不知道等語，則被告空言所辯亦無足採，犯行應堪認
     定。」等語，資為其論據。經查：
１、依家禾公司與安薪公司所簽訂之契約，家禾公司固有將原管理之大樓委託安薪公
    司管理，惟安薪公司為家禾公司管理所收取之款項，於支付管理費用後，如有剩
    餘，仍歸屬家禾公司所有，此有委託管理合約書影本附卷可稽，足認屬實。依上
    開委託管理合約之內容，如家禾公司之營運狀況原本即屬不佳時，其本身或難以
    獨立營運而取得盈餘，甚且產生虧損，若委託安薪公司管理未盡事務，則或可取
    得盈餘，或防止虧損擴大。
２、而家禾公司欠缺營運週轉款項，告訴人丙○○、乙○○加入家禾公司為股東後，
    實際盈餘之現金僅餘未滿五萬元，丙○○提議家禾公司應有週轉金，又逢過年要
    發放獎金，所以又跟乙○○借錢，利息由公司負擔，旋週轉金即用盡，因有員工
    挪用公款社區辦活動也要家禾公司贊助，又陸續向乙○○借錢到七十幾萬，事後
    陸續清償，總計還欠五十一萬餘元等情，業據被告在原審訊問時供承在卷，告訴
    人丙○○、乙○○在原審訊問時亦陳明有此情形，則被告將家禾公司原所經營之
    管理事務委由安薪公司管理，尚難認必然有損家禾公司之財產上利益，即使委託
    安薪公司管理後，由安薪公司負擔應付與乙○○之利息，亦係履行原即由家禾公
    司負擔之義務，尚難認係藉委託安薪公司管理所生盈餘清償應付與乙○○之利息
    ，即係損及家禾公司原有利益。
３、又家禾公司與假日半島大樓等管理委員會所訂立之管理契約係訂有期限，此有契
    約書影本在卷可參，其餘由家禾公司與其餘大樓之管理合約亦訂有期限，並據公
    訴意旨指明，是假日半島大樓等管理委員會於與家禾公司之管理契約期滿之後，
    由安薪公司與假日半島大樓管理委員會訂約，本即契約自由原則下之結果，家禾
    公司於原訂契約期滿後並非當然可取得管理契約之利益，且以家禾公司之上開營
    運不佳情形以觀，被告不為家禾公司爭取與假日半島大樓管理委員會等續約之機
    會，亦不能排除係基於並無管理效益之考量，難認係有背信之情事。雖證人即安
    薪公司副總經理陳明章在原審訊問時證稱：代管盈餘有清償被告積欠之債務等語
    ，惟證人戊○○於本院九十年五月三十日調查時證稱：「收據十一萬五千二百元
    是開給乙○○，是撥給員工薪資，借據十二萬我直接交給被告甲○○是員工薪資
    ，借款收據二十三萬五千二百元那張是一張借據一張本票的錢，第二個月之後（
    ）八十八年十一月至八十九年六月按月扣的。」等語（詳見本院審理卷第四十三
    頁、第四十四頁），而證人即安薪公司副總經理陳明章嗣於本院調查時亦證稱：
    「付給乙○○那張收據，是家禾有積欠乙○○他們的薪資」等語（詳見本院審理
    卷第四十七頁），依上開戊○○及陳明章所證，顯無從認定右揭安薪公司所撥付
    之款項係做為被告甲○○所用，反足資證明安薪公司所撥付之款項均做為家禾公
    司之用，另按告訴人乙○○與丙○○二人於偵查中均指稱：「（問：你們有同意
    一百萬元以七十萬元解決？）答：有。」等語（詳見臺灣臺中地方法院檢察署八
    十九年度偵字竹八九三二號卷第五十四頁背面），依告訴人二人投資家禾公司計
    一百萬元，以七十萬元計，以右揭被告簽發之本票十七張之總額扣除投資額七十
    萬元為五十一萬餘元，與乙○○之借款相符，從而安薪公司支付乙○○之款項，
    顯無從認定係被告與乙○○私人間之借款至明。
４、原審認被告上開所為尚無積極證據足資證明有何背信犯行，而諭知被告無罪，核
    無違誤，應予維持，檢察官據告訴人丙○○、乙○○請求就原審判決關於被告背
    信部分上訴意旨略以：告訴人於特許狀證三之備忘錄第一點記載「安薪保全股份
    有限公司承攬半島大樓管理工作，留任原家禾公司現場人員，並代家禾公司甲○○先生，償還積欠乙○○小姐之利息，每月新台幣九千七百四十五元，自八十九
    年一月至八十九年九月止，其他家禾公司之一切債務，均與安薪公司無關」，而
    安薪公司之所以願代被告甲○○償還積欠乙○○之利息，原因是被告將家禾公司
    所承攬之業務私下轉讓予安薪公司。原審謂「惟安薪公司為家禾公司管理所收取
    之款項，於支付管理費用後，如有剩餘，仍所屬家禾公司所有，此有委託管理合
    約書影本附卷可稽」，然而被告事實上係私自將家禾公司之業務轉讓予安薪公司
    ，而由安薪公司代被告償還其私人積欠乙○○之債務，故被告有意圖為自己不法
    之利益（清償其私人借款之利息），擅自將家禾公司之業務轉讓予安薪公司，而
    無分文歸屬家禾公司，致損害於家禾公司其他股東權益之背信犯行，與背信罪之
    構成要件相當，應無疑義。原審依合約書之文字記載而認定被告無背信犯行，容
    有違誤。再查，告訴人係於八十七年七月間出借二十萬元予家禾公司作為週轉金
    之用，當時約定於三個月內清償完畢，而於借款期限三個月屆滿時，家禾公司合
    計清償十九萬元。而被告私人則自八十六年底或八十七年初起向告訴人乙○○借
    款，迄今八十八年八月二十六日合計積欠五十一萬五千二百元，此有被告書寫之
    借據可稽，故安薪公司是代被告償還其向乙○○借款之利息，而非代家禾公司償
    還借款利息。是原審判決顯然誤認安薪公司代償之利息係家禾公司向乙○○借款
    之利息，進而認定被告無背信罪之犯罪行為。」認原審判決關於被告背信部分諭
    知無罪有誤，請求撤銷原判決等語。惟如前述理由欄貳之二之１、２、３所示，
    被告所簽發予乙○○之本票即包括被告向乙○○所借之款項五十一萬餘元，而安
    薪公司支付予乙○○之款項，均為家禾公司之債務，並非甲○○個人之債務，且
    如上訴意旨所載二十萬元均做為家禾公司之週轉金，並非被告用於個人私人之用
   途，是尚難認被告將右揭委託安薪公司管理及由安薪公司管理之行為有損及家禾
    公司之利益，被告上開所為自與背信罪之構成要件有間，尚無從令被告負本件背
    信罪責之餘地，從而檢察官據告訴人丙○○、乙○○請求上訴認原審關於被告背
    信部分諭知被告無罪顯有不當，即無理由，應予駁回。
、據上論斷，應依刑事訴訟法第三百六十八條、第三百六十九條第一項前段、第三
    百六十四條、第二百九十九條第一項前段、刑法第二條第一項前段、第二百十六
    條、第二百十條、修正後第四十一條第一項前段、第二百十九條、罰金罰鍰提高
    標準條例第一條第一項前段、第二條，判決如主文。
本案經檢察官丁○○到庭執行職務。
中      華      民      國    九十      年      七      月    十二      日
                              臺灣高等法院臺中分院刑事第三庭
                                    審判長法  官  方  艤  駐
                                          法  官  劉  連  星
                                          法  官  胡  忠  文
右正本證明與原本無異。
偽造文書部分得上訴。
背信部分，不得上訴。
如不服本判決應於收受送達後十日內向本院提出上訴書狀，其未述上訴之理由者並
得於提起上訴後十日內向本院補提理由書（均須按他造當事人之人數附繕本）。
                                          書記官  粘  銘  環
中      華      民      國    九十      年      七      月    十三     日
附錄論罪法條
附表：
編號      發票日                  到期日                    面額新臺幣／元
一        八十八年十月十九日      八十八年十二月十五日      七萬元
二        同右                    八十九年一月十五日        七萬元
三        同右                    八十九年二月十五日        七萬元
四        同右                    八十九年三月十五日        七萬元
五        同右                    八十九年四月十五日        七萬元
六        同右                    八十九年五月十五日        七萬元
七        同右                    八十九年六月十五日        七萬元
八        同右                    八十九年七月十五日        七萬元
九        同右                    八十九年八月十五日        七萬元
十        同右                    八十九年九月十五日    七萬元
十一      八十八年十月十八日      八十九年十月十五日      七萬八千二百元
十二      同右                    八十九年十一月十五日    七萬六千八百元
十三      同右                    八十九年十二月十五日    七萬五千四百元
十四      同右                    九十年一月十五日        七萬四千元
十五      同右                    九十年二月十五日        七萬二千六百元
十六      同右                    九十年三月十五日        七萬一千二百元
十七      同右                    九十年四月十五日        六萬七千二百元
                                                                    Ａ


司法院資訊處製作；財團法人民間司法改革基金會備份。
